【裁判字號】    97,重訴,246
【裁判日期】    980327
【裁判案由】    塗銷所有權移轉登記
【裁判全文】
臺灣士林地方法院民事判決             97年度重訴字第246號
原      告  己○○
訴訟代理人  吳展旭律師
複  代理人  甲○○
            辛○○
被      告  庚○○
訴訟代理人  朱子慶律師
            郭瑋萍律師
被      告  壬○○
上 2  被告
訴訟代理人  林世華律師
上列當事人間請求塗銷所有權移轉登記事件，本院於民國98年3
月10日言詞辯論終結，判決如下：
    主      文
被告庚○○就坐落臺北市○○區○○段一小段二七一地號、二七
二地號、二七三地號土地，所有權權利範圍各二分之一，於民國
七十年七月十四日以買賣為登記原因所為之所有權移轉登記應予
塗銷。
被告壬○○就坐落臺北市○○區○○段一小段二七一地號、二七
二地號、二七三地號土地，所有權權利範圍各二分之一，於民國
七十年六月十七日以買賣為登記原因所為之所有權移轉登記應予
塗銷。
被告庚○○就坐落臺北市○○區○○段一小段二七一地號、二七
二地號、二七三地號土地，所有權權利範圍各二分之一，於民國
七十年一月二十九日設定權利價值新臺幣壹仟萬元之抵押權登記
應予塗銷。
訴訟費用由被告負擔。
原告假執行之聲請駁回。
    事實及理由
一、原告起訴主張：被告庚○○之生父陳長庚於民國43年2 月18
    日與原告之養母戊○○○結婚，並收養原告為其養子，嗣陳
    長庚於59年6 月4 日成立北一貨運股份有限公司（下簡稱北
    一貨運公司），並由戊○○○負責處理投資理財等事項。當
    時戊○○○因認房地產投資能保值獲利，遂購置多處房地並
    分別登記予兒女名下，陳長庚及戊○○○於62年間購買坐落
    臺北市○○區○○段1 小段271 、272 、273 地號土地（下
    簡稱271 、272 、273 地號土地）後，即將271 、272 、27
    3 號土地所有權應有部分各1/2 分別登記予原告及被告庚○○，其意係在贈與。嗣原告於66年2 月2 日創設北一電子股
    份有限公司（下簡稱北一電子公司），然於69年間，因經營
    不善而積欠龐大債務，為免債權人追討債務，而與家人中斷
    音訊並走避南部，期間戊○○○為防債權人查封原告所有之
    271 、272 、273 地號土地所有權應有部分1/2 （下簡稱系
    爭土地）求償，經與被告庚○○商議後，即未經原告同意或
    授權，擅自持原告之印鑑章、印鑑證明及土地所有權狀，先
    於70年1 月29日將系爭土地設定權利價值新臺幣（下同）1,
    000 萬元之抵押權登記予被告庚○○，以防止債權人執行系
    爭土地求償。旋復於同年6 月17日以買賣為原因將系爭土地
    移轉登記予被告壬○○後，再於同年7 月14日將系爭土地以
    買賣為原因移轉登記予被告庚○○，藉此規避債權人脫產之
    質疑。而原告既未親自或授權戊○○○與被告壬○○及被告
    庚○○就系爭土地為抵押權設定及所有權移轉登記，嗣並拒
    絕承認，系爭土地之設定及移轉行為自屬無效，原告仍為系
    爭土地之所有人。為此，依民法第767 條中段規定提起本件
    訴訟，而請求判決如主文第一至三項所示，並聲明願供擔保
    ，請准宣告假執行。
二、被告則以：系爭土地非原告出資購買，況戊○○○掌管原告
    之印鑑章、印鑑證明及土地所有權狀等，仍具系爭土地之管
    理處分權，故系爭土地實係陳長庚及戊○○○借名登記予原
    告名下，原告並非真正之所有權人，戊○○○自有權處分系
    爭土地。原告因經營北一電子公司不善，屢有資金需求，乃
    陸續簽發本票向被告庚○○借款週轉，迄69年借款總額已達
    1,000 餘萬元。嗣北一電子公司倒閉，原告乃再請求被告庚○○協助清理債務，被告庚○○為確保原有之1,000 餘萬元
    債權，即要求原告將系爭土地設定抵押權予被告庚○○，經
    原告及戊○○○同意後，於70年1 月29日完成登記。被告庚○○另於同年2 月至4 月間，向被告壬○○借款150 萬元，
    供其代原告清償債務。因系爭土地抵押後殘值約150 萬元，
    為確保被告壬○○之權益，乃經原告及其母戊○○○同意後
    ，於同年6 月17日以買賣為原因將系爭土地移轉登記予被告
    壬○○。嗣於同年月底，被告壬○○因系爭土地具抵押債務
    而不願持有，被告庚○○乃向被告壬○○清償150 萬元借款
    ，並於同年7 月14日自被告壬○○受讓系爭土地，故系爭土
    地設定抵押及因買賣而先後移轉登記均屬實情，非為防杜土
    地遭債權人求償所為之脫產行為，且戊○○○為有權處分，
    並均事先經原告同意，自屬有效。縱認系爭土地設定抵押及
    移轉登記前未經原告同意，而戊○○○亦無權處分，惟原告
    既已交付印鑑章、印鑑證明及土地所有權狀等件予戊○○○
    ，即係以自己之行為表示授與代理權，戊○○○持原告之相
    關證件辦理系爭土地之抵押權設定及所有權移轉登記，為有
    權代理，即認非有代理權之授予，亦屬表見代理，原告仍應
    負授權人之責任等語，資為抗辯，並聲明求為判決：(一)原告
    之訴及假執行之聲請均駁回。(二)如為不利於被告之判決，願
    供擔保請准宣告免為假執行。
三、經查：
  (一)如下事實為兩造所不爭執：
  1.被告庚○○之生父陳長庚於43年2 月18日與原告之養母戊○○○結婚，並收養原告為其養子。
  2.陳長庚及戊○○○於62年間購買271 、272 、273 地號土地
    ，並將271 、272 、273 地號土地所有權應有部分各1/2 分
    別登記予原告及被告庚○○名下。
  3.系爭土地設定抵押權予被告庚○○及移轉所有權予被告壬○○時，原告所有之印鑑章、印鑑證明書及土地所有權狀均係
    由戊○○○保管。
  4.原告於69年間因經營北一電子公司不善而積欠大筆債務。
  5.系爭土地於70年1 月29日，經設定擔保權利總價值1,000 萬
    元之第一順位抵押權登記予被告庚○○。
  6.系爭土地於70年6 月17日，經以買賣為原因而移轉所有權登
    記予被告壬○○。
  7.系爭土地於70年7 月14日，經以買賣為原因而移轉所有權登
    記予被告庚○○。
  (二)上開事實，且有271 、272 、273 地號土地登記簿、繼承系
    統表（見本院卷第17頁至第28頁、第40頁）等，在卷可佐，
    均堪信為真實。
四、茲原告主張其未同意或授權戊○○○就系爭土地設定抵押權
    及移轉所有權予被告庚○○及被告壬○○，嗣並拒絕承認，
    系爭土地之設定及移轉自屬無效，故其仍為系爭土地之所有
    人，惟為被告所否認，並以前開情詞置辯。是本件爭點闕在
    於：(一)系爭土地是否係陳長庚及戊○○○借名登記予原告名
    下？(二)原告有無與被告就系爭土地為抵押權設定及所有權移
    轉為意思表示合致？(三)原告有無授權戊○○○將系爭土地設
    定抵押權及移轉所有權予被告？(四)原告是否應負表見代理之
    授權人責任？等項。茲謹分論如后：
  (一)系爭土地是否係陳長庚及戊○○○借名登記在原告名下：
  1.按當事人主張有利於己之事實者，就其事實有舉證之責任，
    民事訴訟法第277 條前段定有明文。而當事人約定，一方（
    借名者）經他方（出名者）同意，就屬於一方現在或將來之
    財產，以他方之名義，登記為所有人或其他權利人，即為借
    名契約。在現行法下，借名契約乃無名契約，依私法自治原
    則，當事人基於特定目的而訂立借名契約，自無不可，故當
    事人間之權利義務，應先依雙方當事人之契約內容而定，契
    約未約定者，則以補充解釋之方法定之，並參考民法關於委
    任之相關規定予以適用。本件被告抗辯系爭土地為陳長庚及
    戊○○○出資購買，而借原告之名登記，陳長庚、戊○○○
    仍為實際所有人，戊○○○有權處分系爭土地將之設定抵押
    權並移轉所有權登記予被告云云，既為原告所否認，被告自
    應就此有利於己之事實負舉證責任。
  2.被告就上開抗辯，係引據證人戊○○○所證述系爭土地係由
    其與陳長庚出資購買，經移轉登記予原告後，仍供北一貨運
    公司使用，且戊○○○執有原告之印鑑章、印鑑證明及土地
    所有權狀等情，為其論據。而原告固不否認系爭土地係由陳
    長庚及戊○○○出資購買，然主張系爭土地係陳長庚及戊○○○為附負擔贈與予原告，而非被告所指之借名登記。查證
    人戊○○○於本院審理時，雖曾證稱：「（問：為何設定抵
    押權給庚○○？庚○○有無借錢給己○○？）沒有，土地完
    全是我跟我先生的財產，當時是交給我先生及庚○○去處理
    。」等語（卷本院卷第27頁），然亦證稱：當時我及我先生
    出資購地，雖將271 、272 、273 地號土地應有部分1/2 分
    別登記予原告及被告庚○○，但271 、272 、27 3地號土地
    仍供作經營貨運行之停車場使用，須俟將來未作停車場使用
    時，始將271 、272 、273 地號土地還給原告及被告庚○○
    等語（見本院卷第56頁、第57頁及第159 頁）。而被告庚○○於本院審理時，亦曾陳稱：土地用我的名字，以後就是給
    我們的，但何時沒有明講，買在我名下就是已經給我等語（
    見本院卷第80頁），足見陳長庚及戊○○○購買土地後，將
    系爭土地登記予原告之真意，係將該等土地應有部分各1/2
    分別贈與原告及被告庚○○，雖需將土地提供充為停車場使
    用，然應係約定系爭土地應提供充作停車場使用而附有負擔
    而已。而戊○○○為原告之母，原告基於母子間之信賴關係
    ，將其印鑑章、印鑑證明及土地所有權狀交由戊○○○代為
    保管，亦難認與常情有違，自難以此遽認系爭土地係陳長庚
    及戊○○○借名登記在原告名下而自己保有所有權，是仍應
    認原告為系爭土地之所有權人。
  3.況被告原抗辯系爭土地設定抵押權予被告庚○○及移轉抵押
    權予被告壬○○，均係經原告及戊○○○同意云云（見本院
    卷第38頁），則果僅屬借名登記，且戊○○○及陳長庚為實
    質所有權人得為有權處分，上開處分行為即無經原告同意之
    必要，且被告稱斯時陳長庚已不願為原告處理債務，則更無
    以系爭土地充為清償原告欠債或借款擔保之理，參照被告庚○○取得同三筆土地所有權應有部分，於本院審理期間，或
    主張該部分為贈與，或主張先借名後贈與，則為何原告部分
    取得之原因法律關係不同，亦顯可疑，尤見其此抗辯為不可
    採取。
  (二)原告有無與被告就系爭土地為抵押權設定及所有權移轉為意
    思表示合致：
  1.按不動產物權移轉契約，係以直接發生物權移轉為目的之物
    權契約，若未經當事人意思表示合致即無由成立。又物權之
    移轉，非由有處分權之當事人為意思表示，不能發生物權移
    轉之效力（最高法院17年上字第123 號判例參照）。原告主
    張戊○○○與被告庚○○為免原告之債權人查封系爭土地求
    償，遂未經原告同意，先於70年1 月29日將系爭土地設定抵
    押權予被告庚○○，再於同年6 月17日以買賣為原因將系爭
    土地移轉登記予被告壬○○，嗣於同年7 月14日，以買賣為
    原因將系爭土地移轉登記予被告庚○○等情，業據證人戊○○○於本院審理中證稱：當時原告公司倒閉後，不知原告行
    蹤，無法與原告連絡，因怕債主來鬧，便將系爭土地交由陳
    長庚及被告庚○○處理，渠等先就系爭土地設定抵押權予被
    告庚○○，然因擔憂被認定為假設定，遂再以買賣為原因移
    轉登記予被告壬○○，但當時被告壬○○並未實際出資，此
    僅為單純過戶，嗣被告庚○○告知為防債權人再行爭執，乃
    由被告壬○○再將系爭土地以買賣為原因移轉登記予被告庚○○，將來被告庚○○會將系爭土地還給原告等語（見本院
    卷第57頁、第60頁、第63頁及第159 頁背面），核與被告壬○○於本院審理中應詢陳稱：當初就系爭土地設定抵押權時
    並未見到原告，因當時原告積欠債務，為免遭人懷疑，才不
    將系爭土地直接移轉登記予被告庚○○（見本院卷第73頁及
    第75頁）等語相符，復與被告庚○○於本院審理中陳稱：當
    初將系爭土地移轉登記予被告壬○○時，不知原告有無同意
    ，我是避嫌，怕被懷疑跟己○○串通惡性倒閉等語（見本院
    卷第81頁）一致，再核之系爭土地於移轉登記予被告壬○○
    之前，已經設定1,000 萬元之抵押權予被告庚○○，而該土
    地當時市值約1,000 餘萬元，被告壬○○受讓所有權後，復
    未曾清償抵押借款債務，亦均為被告所自承，則被告壬○○
    取得系爭土地所有權之對價顯不相當，凡此足認系爭土地當
    時設定抵押權及移轉所有權，均係未經原告同意或授權，乃
    戊○○○等人為圖脫免原告債權人強制執行該原告名下財產
    所為之通謀虛偽意思表示，難認原告與被告間已有意思表示
    合致，且依據民法第87條第1 項前段規定，亦應屬無效，原
    告本不受拘束，而仍為系爭土地之所有權人。
  2.被告庚○○雖抗辯原告原已積欠其1,000 餘萬元債務，並請
    求代其清理債務，乃先後將系爭土地設定抵押權後，再移轉
    所有權予被告壬○○云云。惟據原告於本院審理中，到庭陳
    稱：當時因生意失敗離家後，債務係由父母親拿錢來處理等
    語（見本院卷第86頁），核與證人戊○○○於本院審理中證
    稱：被告庚○○當時並未借錢給原告，當時錢都是我在處理
    ，將系爭土地設定抵押權予被告庚○○係為保全系爭土地等
    語（見本院卷第57頁、第58頁及第159 頁背面）相符，故被
    告庚○○有無借款1,000 餘萬元予原告，並向被告壬○○借
    款150 萬元，即有所疑。參以系爭土地甫於70年6 月17日以
    買賣為原因而移轉登記予被告壬○○，旋於同年7 月14日，
    再以買賣為原因而移轉登記予被告庚○○，期間相隔不及一
    個月，被告壬○○另復主張當時辦理出國簽證有以系爭土地
    充為資產證明之必要等語，益顯系爭土地移轉登記為被告壬○○名義所有，確為通謀虛偽意思表示無疑。被告雖稱於同
    年2 月起，即陸續向被告壬○○借款達150 萬元，為確保被
    告壬○○權益，乃將系爭土地移轉登記予被告壬○○，嗣因
    被告庚○○已向被告壬○○清償借款，始將系爭土地移轉登
    記予被告庚○○云云，茍被告所言屬實，則被告庚○○自同
    年2 月起，即陸續向被告壬○○借款，何以遲至同年6 月17
    日始移轉登記系爭土地予被告壬○○以確保其債權，且系爭
    土地若確因被告庚○○向被告壬○○清償借款，而旋於同年
    7 月14日移轉登記予被告庚○○，則被告庚○○既得於此未
    滿1 個月之期間內自行調度資金150 萬元以清償被告壬○○
    之借款，又何有急將系爭土地先行過戶予被告壬○○以向其
    籌措資金之必要，再若為確保被告壬○○債權，何以捨設定
    擔保之方式不由，反於短暫期間內在相關人間頻繁過戶登記
    ，徒增稅負及費用之負擔，顯與常情有違，是被告前揭抗辯
    ，要不足採。
  3.再被告庚○○抗辯原告原已積欠1,000 餘萬元部分，雖稱當
    時原告曾經簽發本票交付收執云云，然未見舉證，亦為原告
    所否認，已難認屬實。至被告所舉證人子○○、癸○、乙○○、丁○○、丙○○等人證述被告庚○○為代原告處理債務
    而周轉之情節，均屬原告所營北一電子公司欠債倒閉後之情
    事，要非所稱早有之債權所涉情事，而證人癸○證稱：被告
    庚○○有向陳長庚借款500 萬元用以清償原告欠債云云，核
    以被告抗辯當時戊○○○財務管理權已遭陳長庚收回，原告
    及戊○○○均不敢再向陳長庚要求援助等情，果若屬實，則
    陳長庚又豈有一方面借款予被告庚○○為原告清償欠債，另
    一方面又以為自己財產之系爭土地移轉登記與被告庚○○衝
    為原告欠債清償之可能，凡此均見被告此等抗辯與事實不符
    ，為不足憑採，證人癸○此等證述，亦不足資為有利於被告
    庚○○認定之依據。
  (三)原告有無授權戊○○○對被告庚○○及被告壬○○就系爭土
    地為抵押權設定及所有權移轉之意思表示：按為委任事務之
    處理，須為法律行為，而該法律行為，依法應以文字為之者
    ，其處理權之授與，亦應以文字為之。其授與代理權者，代
    理權之授與亦同；又不動產物權之移轉或設定，應以書面為
    之，民法第531 條及第760 條分別定有明文，故關於不動產
    物權之設定及移轉，屬依法應以文字為之之法律行為，苟有
    對不動產物權之設定及移轉行為授與代理權者，其代理權之
    授與，即應以文字為之，此為法定之要式，否則其授權即未
    依法定方式為之，依民法第73條前段規定，自屬無效。本件
    查無原告委託戊○○○辦理系爭土地設定及移轉物權行為並
    授與代理權之書面，即被告亦陳明：戊○○○有無獲得原告
    書面授權，是他們母子間的事，我們不清楚等語（見本院卷
    第170 頁背面），是戊○○○以原告名義就系爭土地所為設
    定及移轉物權行為自既未經書面授權，要屬無權代理，原告
    復於茲拒絕承認此無權代理行為，自不能對原告發生效力。
    縱認系爭土地係陳長庚與戊○○○借名登記在原告名下，亦
    係成立借名登記契約關係，既無證據顯示當事人間有何特約
    ，則依據民法第535 條及541 條第2 項規定，不過委任人對
    受任人有指示權或移轉請求權而已，委任人非即得不經受任
    人同意，逕自決定以受任人名義為法律行為或處分行為，是
    陳長庚及戊○○○如未經原告為書面授權而擅自將系爭土地
    設定或移轉登記，均屬無權處分，亦無礙與此之認定。
  (四)原告應否負表見代理之授權人責任：按由自己之行為表示以
    代理權授與他人，或知他人表示為其代理人而不為反對之表
    示者，對於第三人應負授權人之責任，民法第169 條前段定
    有明文。又表見代理，係為保護第三人而設，必須本人有表
    見之事實，足使第三人信該他人有代理權之情形存在，始足
    當之（最高法院70年台上字第657 號判例參照）。被告抗辯
    原告將印鑑章、印鑑證明及土地所有權狀等件交付予戊○○○，乃以自己之行為表示以代理權授與戊○○○，故戊○○○就系爭土地所為抵押權設定及所有權移轉登記屬表見代理
    云云。但兩造間從未就系爭土地抵押權設定及所有權移轉有
    所商議，且單就戊○○○執有原告之印鑑章、印鑑證明及土
    地所有權狀等物，客觀上仍不能認定戊○○○業經原告授權
    得就系爭土地為設定及移轉登記行為，復無證據顯示印鑑證
    明為原告親領交付戊○○○，且依上述民法第531 條規定，
    代理本人為不動產物權之設定及移轉行為，其代理權之授與
    應以文字為之，否則即屬無效，本件既無原告曾就系爭土地
    設定及移轉物權行為授與戊○○○代理權之書面，亦無其他
    經證明為原告對外表示授予戊○○○代理權之行為或知悉戊○○○無權代理而不為反對表示之事實存在，即無何表見事
    實可言，自無該當表見代理可言，被告抗辯原告就戊○○○
    所為應對被告負表見代理之授權人責任，亦非可採。
五、按所有人對於妨害其所有權者，得請求除去之，民法第767
    條中段定有明文。系爭土地原為原告所有，非陳長庚及戊○○○借原告之名而登記，兩造就系爭土地之設定及移轉，係
    無權代理原告為通謀虛偽意思表示，應屬無效。即認非通謀
    虛偽意思表示，因戊○○○及陳長庚對系爭土地無處分權，
    其未經原告授與代理權，即以原告名義將系爭土地設定抵押
    權及移轉所有權予被告，自屬無權代理，因原告已拒絕承認
    ，亦無表見之事實，是戊○○○、陳長庚前開行為對原告並
    不發生效力，原告亦不負表見代理之授權人責任。而系爭土
    地現在經登記在被告庚○○名下及原移轉登記所有權予被告
    壬○○、設定抵押權予被告庚○○，均有害於原告之所有權
    ，原告本於前揭規定訴請塗銷，應認於法均無不合。而原告
    訴請塗銷被告庚○○現在之所有權登記後，其原有因混同消
    滅而塗銷之抵押權登記將行回復，如不併予訴請塗銷，勢將
    有害於原告之所有權，是原告於此一併訴請塗銷非無保護必
    要，被告庚○○抗辯該抵押權已不存在，無由原告訴請塗銷
    之保護必要云云，尚有誤會。
六、從而，原告主張依據民法第767 條中段規定，請求被告塗銷
    系爭土地之所有權移轉及抵押權設定登記，如其聲明第1 至
    3 項所示 ，均為有理由，應予准許。
七、原告固就其上開請求聲請命假執行，但此屬命當事人為一定
    意思表示之判決，依強制執行法第130 條第1 項之規定，於
    判決確定時視為已為意思表示，依其性質並不適於為假執行
    之宣告，故原告此部分聲請，即應予駁回，而被告聲明願供
    擔保請准免為假執行，則屬贅表，無別為論斷之必要，應予
    敘明。
八、本件判決基礎已臻明確，兩造其餘之攻擊、防禦方法及訴訟
    資料，經本院悉予後，認均無礙於前開判斷，於茲不贅。
九、據上論結，原告之訴為有理由，依民事訴訟法第78條、第85
    條第1 項前段，判決如主文。
中    華    民    國    98    年    3     月    27    日
                  民事第一庭  法  官  蕭錫証
以上正本證明與原本無異。
如對本判決上訴，應於判決送達後20日內向本院提出上訴狀。
中    華    民    國    98    年    4     月    3     日
                              書記官  林立原


司法院資訊處製作；財團法人民間司法改革基金會備份。
